【裁判字號】    95,勞上易,21
【裁判日期】    951212
【裁判案由】    償還薪資
【裁判全文】
臺灣高等法院臺中分院民事判決        95年度勞上易字第21號
上  訴  人  財團法人中山醫學大學
法定代理人  乙○○
訴訟代理人  林松虎律師
複 代 理人  王志中律師
訴訟代理人  丁○○
被 上 訴人  丙○○
                        樓
上列當事人間請求償還薪資事件，上訴人對於民國 95年6月28日
臺灣臺中地方法院94年度勞訴字第104號第一審判決提起上訴，
本院於95年11月28日言詞辯論終結，判決如下：
    主      文
原判決廢棄。
被上訴人應給付上訴人新台幣58萬0460元及自94年10月15日起至
清償日止，按年息百分之5計算之利息。
第一、二審訴訟費用由被上訴人負擔。
    事實及理由
一、上訴人主張：被上訴人自民國（下同）77年8月1日起任職於
    上訴人學校擔任教師，被上訴人於87年9月間，依照上訴人
    於84年1月18日修正通過之「私立中山醫學院暨附屬機構教
    職員及醫師國內外進修辦法」（下稱系爭進修辦法）之規定
    ，填具「私立中山醫學院及附屬單位各類進修申請表」，申
    請帶職帶薪至國立彰化師範大學進修博士學位，至92年6月
    止，合計進修期間為4年10個月。依系爭進修辦法第參條第
    四項ｂ點「經校方或院方會議核准後，得向校方或院方提出
    留職留薪（指赴校外進修）或帶職帶薪（留校內研究所進修
    ）且簽具合約書，合約書須載明申請者所赴研究進修單位，
    進修年限，及同意若於研究進修年限屆滿後，未回原單位服
    務，願賠償研究進修期間所領薪資雙倍金額」、ｇ點「申請
    者之償還服務年限為進修期間之三倍」、ｈ點「未服務滿應
    償還期限，且自行離職者，不論已服務多久皆應加倍償還進
    修期間所領之薪資」等規定，被上訴人進修期滿後，應於上
    訴人服務之償還期限為原進修期限之3倍即14年6個月。惟被
    上訴人於92年7月返回上訴人服務，於93年7月底即離職，依
    上開規定應加倍償還進修期間之薪資。而被上訴人進修期間
    薪資為新台幣（下同）376萬8555元，以2倍計算應償還薪資
    為753萬7110元。惟上訴人酌情減低求償金額，而以被上訴
    人帶職帶薪期間所領薪資376萬8555元，減去帶職帶薪期間
    實際授課終點費106萬0426.5元及進修期滿至離職期間所領
    薪資96萬6747.5元後，再除以3，以此計算求償金額為58萬
    0460元。又被上訴人雖係「帶職帶薪」而「赴校外進修」，
    惟因當時上訴人學校要改制為大學，所以鼓勵教師進修，但
    是學校需要維持教學運作，所以採取變通的辦法，只要在國
    內研究所進修，都是以帶職帶薪的方式處理，帶職帶薪是指
    教師一樣從事原職缺工作而繼續支薪，用公餘時間研究進修
    。故被上訴人之情形縱認不得直接適用系爭進修辦法，亦應
    依系爭進修辦法當時訂立之目的而類推適用其規定。又系爭
    進修辦法係明文記載於教師手冊當中，故被上訴人應知悉前
    述關於償還進修期間薪資之規定。爰求為命被上訴人應給付
    上訴人58萬0460元，及自起訴狀繕本送達翌日起至清償日止
    ，按年息百分之5計算之利息，並願供擔保，請准宣告假執
    行之判決。
二、被上訴人則以：伊在上訴人學校服務14年，校方從未發給被
    上訴人教師手冊。被上訴人當時申請進修，上訴人方面亦未
    曾以口頭或書面向被上訴人說明或約定關於系爭進修辦法所
    定償還進修期間薪資之內容。依系爭進修辦法之規定，所謂
    以帶職帶薪方式進修，係指留校內研究所進修，且經校方或
    院方會議核准後，須簽具載明進修單位、進修年限，及同意
    進修年限屆滿後未回原單位服務時願賠償研究進修期間所領
    薪資雙倍金額之合約書。而本件被上訴人申請進修之學校並
    非上訴人校內之研究所，亦不曾與上訴人簽訂任何合約書，
    自不受系爭進修辦法之拘束。又被上訴人進修未向上訴人申
    請進修補助，且仍按原授課時數授課，並未向校方申請減少
    授課鐘點數，即被上訴人於進修期間係一直繼續在上訴人學
    校認真努力從事教學、服務與研究的工作，未有任何怠忽職
    守之情事，故被上訴人在授課之餘前往校外進修，並未損害
    上訴人權益。再者，上訴人學校聘用教師是採一年一聘制度
    ，被上訴人只受聘到93年7月底，93年8月1日的新聘書被上
    訴人就未接受，故被上訴人之後離職並未違約。況被上訴人
    於92年6月取得博士學位後，在離職前，考量被上訴人進修
    期間總共使用135天的公假，而上訴人學校於89年通過之教
    師講學、進修、研究辦法第17條規定「留職停薪進修、研究
    或部分辦公時間以公假進修、研究者，其服務義務期間為留
    職停薪或公假之相同時間」，故被上訴人乃繼續留在上訴人
    學校服務一年一個月後始離職，即已經依規定償還服務義務
    之時間，上訴人請求償還薪資，並無理由等語，資為抗辯。
    並聲明：上訴人之訴及其假執行之聲請均駁回；如受不利判
    決，願供擔保請准宣告免為假執行。
三、原審為上訴人敗訴之判決，上訴人不服，求為判決：(一)原判
    決廢棄。(二)被上訴人應給付上訴人58萬0460元，及自起訴狀
    繕本送達翌日起至清償日止，按年息百分之 5計算之利息。
    被上訴人則求為判決上訴駁回，如受不利判決，請准供擔保
    免予假執行。。
四、上訴人主張被上訴人自 77年8月1日起至84年6月30日任職於
    上訴人學校助教，86年8月1日聘任為講師。於87年9月起至
    92年6月止，填具「私立中山醫學院及附屬單位各類進修申
    請表」，向上訴人申請以帶職帶薪方式至國立彰化師範大學
    進修博士學位，經上訴人於87年6月8日召開私立中山醫學院
    86學年度第2學期進修委員會會議決議通過准其以帶職帶薪
    方式進修。被上訴人至92年6月止，合計進修期間為4年10個
    月，進修期間所領薪資為376萬8555元。然其於93年7月底自
    行辭職等情，有上訴人提出之「私立中山醫學院及附屬單位
    各類進修申請表」、離職通知單為證，且為被上訴人所不爭
    執，自堪信為真實。
五、本件上訴人依系爭進修辦法，請求被上訴人給付違約金。被
    上訴人則抗辯其係申請帶職帶薪至校外即彰化師範大學進修
    ，且未與上訴人簽具合約書或切結書，不受系爭進修辦法之
    拘束云云。是本件兩造爭點為被上訴人申請以帶職帶薪之方
    式至彰化師範大學進修，是否可不受系爭進修辦法之拘束？
    經查：
  (一)按教師接受聘任後，依有關法令及學校章則之規定享下列權
    利…。又教師除應遵守履行聘約外，並負有下列義務…，為
    教師法第16條、17條所明定。由此可見，教師接受聘任後，
    可依有關法令及學校章則享受權利，亦有應遵守法令履行聘
    約之義務至明。本件被上訴人於87年間申請以帶職帶薪方式
    至國立彰化師範大學進修博士學位，上訴人審核准否之依據
    ，當時只有上開84年1月18日修正之系爭進修辦法。而該進
    修辦法第貳條對象：第4項之規定：「於本校或附屬機構內
    任職4年以上，而以留職留薪赴國內外學術機構進修或以帶
    職帶薪於本校研究所進修更高學位者」得備所有文件向校方
    或院方申請。校方之審核單位以教師評審委員會，召開進修
    審核會議。院方向教學委員會申請。有該進修辦法附於原審
    卷可稽。又依前開評審委員會會議紀錄之記載，被上訴人申
    請時之服務年資共7年11個月，顯然符合上開規定之申請對
    象資格。雖上開規定記載赴國內外學術機構進修者可以留職
    留薪方式為之。然被上訴人既自行選擇以帶職帶薪之方式赴
    彰化師範大學進修博士學位，核與上開條件無違。蓋以帶職
    帶薪方式赴校外進修對上訴人學校並無較不利，對被上訴人
    言，帶職帶薪赴校外進修，依「私立中山醫學院教師聘任及
    升等審查辦法」第6條第5項，其進修期間之年資不中斷，且
    可提出升等之申請，對被上訴人而言，並非全然不利，被上
    訴人於92年進修期滿後，即向上訴人學校申請升等，被上訴
    人講師年資自86年8月至92年8月計6年，有系、院、校教評
    會會議紀錄可稽（本院卷83頁），此即為被上訴人選擇帶職
    帶薪進修之原因。且依證人即上訴人當時人事主任甲○○於
    本院證稱：「（被上訴人丙○○以前是中山醫學大學的講師
    ，他到彰化師大進修博士學位，是依據什麼辦法？）她是依
    據84年1月18日學校通過的進修辦法提出申請的。她是帶職
    帶薪，經過學校的進修委員會會議通過的。」、「（丙○○
    主張她是帶職帶薪，且是校外進修，並不符合學校進修辦法
    的規定？）原來進修辦法是規定帶職帶薪應在本校才適用，
    但我們學校沒有林金凱所要進修的博士班，所以從寬解釋她
    可以帶職帶薪到國內校外進修。如果到國外進修就要留職留
    薪。因此，我們開進修委員會議來審查。」、「（老師如要
    進修，是否都會知道這個辦法？）我們都有發給老師教師手
    冊，手冊內有進修辦法，如果要進修者，一定會去看，因為
    如不知道有這個進修辦法，他們如何能提出申請。」、「（
    如果沒有簽立合約書或切結書，是否不受該進修辦法的拘束
    ？）我的意見是，既然依照進修辦法申請進修就應依照進修
    辦法處理後續的義務。」；及證人即上訴人當時進修委員會
    主席戊○○於本院證稱：「（你們如何審查丙○○的進修案
    ？）細節我記不清楚了。但原則上為了要鼓勵老師進修，所
    以有進修辦法，只要符合該進修辦法的資格者就會通過、」
    、「（丙○○主張是在校外進修，並不符該進修辦法？）這
    是委員會對老師的寬容，因為在校外進修要比校內進修花更
    多的時間。」、「（通過資格者，是否要依照進修辦法盡其
    義務？）我想這是當然的。」等語。可見被上訴人確係依系
    爭進修辦法申請帶職帶薪進修，前述教師評審委員會會議通
    過被上訴人之帶職帶薪赴校外進修之申請案，亦係以系爭進
    修辦法為依據無疑。因此，被上訴人既然依系爭進修辦法之
    約定，享有在職進修之權利，自然應依系爭進修辦法之約定
    履行義務負擔責任。況依前開辦法帶職帶薪至上訴人校內研
    究所進修，應適用該辦法，則被上訴人帶職帶薪至校外進修
    所須花費時間更多，對上訴人權益影響更為重大，依「舉重
    明輕」之法理，被上訴人應受系爭進修辦法之拘束無疑。
  (二)又被上訴人於87年間申請帶職帶薪赴彰化師範大學進修博士
    學位時，已在上訴人學校任職滿 7年餘，已如前述。被上訴
    人既然知道依系爭進修辦法申請帶職帶薪進修，豈有不知帶
    職帶薪進修依系爭進修辦法應負擔之義務。又系爭進修辦法
    均載明於教師手冊內發放予被上訴人等所有教職員，且被上
    訴人既知依該辦法申請進修，豈會不知道該辦法之存在，有
    證人甲○○前揭證詞可參。被上訴人抗辯稱伊不知道系爭進
    修辦法云云，與常情不符，尚不足取。況前述教師法之規定
    ，遵守學校章則乃受聘教師之義務。亦難以對系爭進修辦法
    不清楚為由，遽以免除遵守之義務。至上訴人學校之行政人
    員縱未要求被上訴人簽具系爭進修辦法所規定之合約書，乃
    屬作業上之疏失，就系爭進修辦法之合法效力，並不生影響
    。另被上訴人抗辯其於進修期間均繼續在上訴人學校教學、
    研究、服務，並未損害上訴人權益云云。然系爭進修辦法所
    稱帶職帶薪，進修人本即須於進修期間內繼續為教學、研究
    、服務，此為兩造所不爭執。故被上訴人於進修期間內繼續
    教學、研究、服務正與帶職帶薪之性質相符，足見被上訴人
    確依系爭進修辦法進修申請帶職帶薪進修無疑。而被上訴人
    雖於有進修期間內繼續教學、研究、服務，但因進修之緣故
    ，勢必影響得授課之時段，及減少研究、服務時間，自難謂
    對於上訴人之權益無影響。是被上訴人上開抗辯，亦不足取
    。
  (三)依系爭進修辦法第3條第4項g款之規定：「申請者之償還服
    務年限為進修期間之3倍。」h款規定：「未服務滿應償還期
    限，且自行離職者，不論以服務多久皆應加倍償還進修期間
    所領之薪資。」準此，被上訴人應償還服務年限為進修期間
    之3倍，即14年6個月。然被上訴人於92年7月返回上訴人學
    校服務，於93年7月底自行離職，顯然違反上開規定，自屬
    違約，依法自應加倍償還進修期間所領之薪資，其性質自屬
    懲罰性違約金。即只要有違約之事實發生，自應負給付違約
    金之義務。本件被上訴人既違反系爭進修辦法，自應依該辦
    法給付違約金。而依系爭進修辦法，被上訴人應加倍償還進
    修期間之薪資作為違約金。而被上訴人進修期間薪資為376
    萬8555元，為兩造不爭之事實。以2倍計算，被上訴人應償
    還薪資之金額為753萬7110元。惟上訴人因斟酌被上訴人薪
    資主要包含授課終點費、研究費、服務費等三大部分，被上
    訴人於進修期間仍有授課，但因進修之故影響其研究及服務
    時間及工作，故以被上訴人帶職帶薪期間所領薪資376萬855
    5元，減去帶職帶薪期間實際授課終點費106萬0426.5元及進
    修期滿至離職期間所領薪資96萬6747.5元，再除以3，而計
    算求償金額為58萬0460元。本院認為被上訴人進修會影響得
    授課之時段，及減少研究、服務時間，已如前述，則本件上
    訴人上開違約金請求計算方式，應屬合理。且被上訴人未抗
    辯或舉證本件上訴人請求之金額有過高之情形，自應全部予
    以准許。
六、綜上所述，本件上訴人依系爭進修辦法之約定，請求被上訴
    人給付58萬0460元違約金，依法洵屬正當，應予准許。原審
    為上訴人敗訴之判決，自有未合。上訴意旨指摘原判決不當
    ，求予廢棄改判，為有理由，應由本院將原判決廢棄改判如
    主文第2項所示。又本件訴訟標的金額未逾150萬元，本判決
    一經宣示即告確定，且上訴人未聲請宣告假執行，是以被上
    訴人敗訴，本院亦無庸宣告免為假執行，併此敘明。
七、本件事證已臻明確，兩造其餘攻擊防禦方法，核與判決結果
    不生影響，爰不一一論述，附此敘明。
八、據上論結，本件上訴為有理由，依民事訴訟法第450條、第
    78條，判決如主文。
中    華    民    國    95    年    12    月    12    日
                    民事第三庭審判長法  官   陳照德
                                    法  官   蔡王金全
                                    法  官   曾謀貴
以上正本係照原本作成。
不得上訴。
                                    書記官   李妍嬅
中    華    民    國    95    年    12    月    13    日
                                                      Ｄ


司法院資訊處製作；財團法人民間司法改革基金會備份。
